臺灣高等法院刑事判決　　　　　　　　　　　　　　九十一年度上訴字第九三八號
　　上　訴　人　乙○○
　　即　被　告
　　　　　　　　甲○○
　　共　　　同
　　選任辯護人　謝曜焜
右上訴人因銀行法等案件，不服臺灣臺北地方法院九十年度訴字第九九八號，中華民
國九十一年三月二十一日第一審判決（起訴案號：臺灣臺北地方法院檢察署八十九年
度偵字第二二三四三號）提起上訴，本院判決如左：
    主  文
原判決撤銷。
乙○○共同違反除法律另有規定外，非銀行不得辦理國內外匯兌業務之規定，處有期
徒刑壹年陸月。扣案如附表所示之物均沒收。
甲○○共同違反除法律另有規定外，非銀行不得辦理國內外匯兌業務之規定，累犯，
處有期徒刑壹年貳月。扣案如附表所示之物均沒收。
    事      實
一、乙○○在臺北市松山區○○○路四二七巷十七號三樓，開設之「昭通國際貿易股
    份有限公司」（下稱昭通公司）係未經設立登記之公司，並非依銀行法組織登記
    ，經營銀行業務之機構，明知除依法律規定外，非銀行不得辦理國內外匯兌業務
    ，竟自民國八十五年間某日起，在上址以昭通公司名義，經營新台幣與人民幣間
    之匯兌業務，並在中國大陸廣東東莞、番禺、上海及香港等地設立聯絡處，自任
    負責人，並在臺灣、大陸地區，僱用已成年姓名年籍不詳之人，分別負責臺灣地
    區與中國大陸地區不特定之臺商或個人，兌換新台幣及人民幣，其兌換方法為先
    以新台幣兌換美元之匯率，及美元兌換人民幣之匯率計算出新臺幣兌換人民幣匯
    率後，由臺灣地區之客戶，將新臺幣匯入乙○○所指定不知情之陳旻玟等所開之
    銀行人頭帳戶內，再將匯款單收據註明中國大陸受款人姓名、電話或帳號，傳真
    乙○○以資證明後，由中國大陸受款人於匯款當日在大陸領取人民幣。或由大陸
    客戶以同一之方式，將人民幣交付或匯入乙○○所設中國大陸地區之聯絡處人員
    或其指定之帳戶，由臺灣地區受款人當日在臺灣地區領取新臺幣，計兩岸通匯金
    額約新台幣四十億元，而賺取匯兌差額。後與曾因賭博案件，經臺灣板橋地方法
    院於八十四年十二月六日判處有期徒刑十月確定，於八十六年五月十五日縮短刑
    期執行完畢（原審誤為同年十月二十六日執行完畢），猶不知悔改之舊識甲○○
    談及此等昭通公司經營之新台幣與人民幣間之匯兌業務，甲○○認有利可圖，二
    人即基於共同之犯意聯絡及行為分擔，藉前開未經合法設立之昭通公司名義，自
    八十七年十月底起（原審誤為八十六年底），由甲○○為昭通公司在中國大陸地
    區寧波、上海及廣東等地之負責人，負責收受、兌換前開新台幣與人民幣間之匯
    兌業務，並由昭通公司負責人乙○○指定甲○○在華僑銀行民生分行開設之 000
    -000-00000000帳號、世華銀行生分行00000000000帳號等供其等辦理匯款使用，
    甲○○並因此每兌換人民幣一百萬元即可獲取新台幣一萬元之佣金。迨於八十九
    年十月間，為法務部調查局臺北市調查處據報後，始查悉上情，並扣得如附表乙
    ○○所有，而與甲○○共同供匯兌業務所用之物。
二、案經法務部調查局臺北市調查處移請臺灣臺北地方法院檢察署檢察官偵查起訴。
    理      由
一、訊據上訴人即被告乙○○坦承其以未經合法設立之昭通公司名義，在台灣及大陸
    地區廣東東莞、番禺、上海及香港等地，經營新台幣與人民幣間雙向匯兌業務等
    情（即違反公司法部分）；上訴人甲○○亦不諱言在大陸地區寧波、上海及廣東
    等地，從事右揭匯兌業務之事實；惟二人均矢口否認有何違反公訴人所指之犯行
    ，乙○○辯稱：伊曾請教銀行業者，據答稱銀行並無經營台灣與大陸地區匯兌業
    務，故伊之行為並不違法；甲○○則辯稱其平日均在中國大陸地區從事木材、文
    具買賣，因乙○○告知此行為並不違法，始兼職偶而幫乙○○介紹客戶，及處理
    上開地區之業務而已，不知何以有違反銀行法之情。又被告之共同選任辯護人則
    略以銀行法第一條：「為健全銀行業務經營，保障存款人權益，適應產業發展，
    並使銀行信用配合國家金融政策，特制定本法。」之立法意旨以觀，因台灣與大
    陸間之金融機構並無從事通匯業務，被告從事「在台灣與大陸間從事新台幣與人
    民幣兌換收付」之行為，對我國銀行業務經營之健全及國家金融政策即不生影響
    ，自不屬於銀行法第二十九條所定之「國內外匯兌業務？」，不得以同法第一百
    二十五條之罪責相繩云云。
二、經查：
  (一)、昭通公司並未合法設立，並以該公司名義，在台灣與大陸地區，從事新台幣與
      人民幣人民幣之事實，業據被告乙○○於法務部調查局臺北市調查處（下稱臺
      北市調查處）、及與甲○○在偵查、原審及本院審理時供承在卷（見偵查卷第
      六頁至第十頁、第四十三頁至第四十六頁、原審卷第五十八頁、第七十頁、第
      一○三頁、第一○四頁、第一五四頁、本院卷九十一年五月一日訊問筆錄、同
      年月三十日審判筆錄），復有財團法人金融聯合徵信中心查詢結果一紙在卷可
      稽（見原審卷第十七頁）；被告二人從事匯兌之行為，復據證人即昭通公司職
      員楊千慧、客戶何雍儀（起訴書誤載為何雅儀）、客戶楊人鶴於臺北市調查處
      調查中證述屬實（見偵卷第十一頁至第十七頁），並有如附表一所示之物扣案
      （見偵查卷第二十八頁至第三十頁）可資佐證。
  (二)、又銀行依規定固不得辦理新台幣與人民幣間匯兌業務，然非銀行辦理此等業務
      ，應認已違反銀行法第二十九條有關非銀行不得辦理國內外匯兌業務之規定，
      此有財政部金融局九十年十月十一日台融局（一）字第０九００００三二九七
      號函文，及中央銀行外匯局九十年十一月三十日（九十）台央外柒字第五四九
      四四號函文各一紙在卷足參（分見原審卷第四十一頁及第一一三頁）。而關於
      銀行法第二十九條第一項之所謂「辦理國內外匯兌業務」，係指經營接受匯款
      人委託將款項自國內甲地匯往國內乙地交付國內乙地、自國內（外）匯往國外
      （內）交付國外（內）受款人之業務；亦即凡行為人不經由現金之運輸，而藉
      與在他地之分支機構或特定人間之資金清算，經常為其客戶辦理異地間款項之
      收付，以清理客戶與第三人間債權債務關係或完成資金轉移之行為，均屬銀行
      法上之「匯兌業務」，此有中央銀行外匯局（八十五）台央外柒字第二五一九
      號函文，及財政部八十五年九月四日台融局（一）字第八五二四九五０五號函
      文各一紙附卷足憑（分見原審卷第一一七頁及第一一五頁）。是資金款項皆得
      為匯兌業務之客體，本無法定貨幣或外國貨幣等之限制，且人民幣雖非我中華
      民國所承認之法定貨幣，但卻為中國大陸地區內部所定之具流通性貨幣，則人
      民幣係屬資金、款項，並無疑義。從而，本件被告乙○○，未經現金之輸送，
      而藉由在中國大陸地區負責之甲○○及其他姓名年籍不詳之成年人士，以新台
      幣兌換美元，及美元兌換人民幣之匯率，訂出新台幣兌換人民幣之匯率後，將
      有需求之台商或個人之資金，先在臺灣匯入相當數額之新台幣，再在大陸地區
      領取等值人民幣，或先在大陸地區匯入相當數額之新台幣，再在臺灣地區領取
      等值新台幣此等方式，為不特定之客人完成資金之移轉，即具有將款項由甲地
      匯往乙地之功能，屬於辦理匯兌業務之範圍。應受銀行法第二十九條第一項規
      定之規範。
  (三)、被告乙○○以：伊曾請教銀行業者，據答稱銀行並無經營台灣與大陸地區匯兌
      業務，故伊之行為並不違法等情云云，查依現行法規，中央主管機關固未核准
      人民幣進出入臺灣地區以兌換新台幣，且未准許銀行經營新台幣匯兌人民幣之
      業務，惟被告所為既屬辦理國內外匯兌業務之行為，業如前述，並不因目前銀
      行亦不得辦理此項業務而影響其行為性質之認定，自不得以該業務政府尚未開
      放准許銀行經營為由，主張不罰。被告行為為法所不許，已如上述，且未據提
      出有何權責機關，告知其此舉為合法之證據以供查證，徒空口辯解，自不足憑
      信；又不得因不知法律而免除刑事責任，觀諸刑法第十六條前段規定自明，其
      不能以共犯自行認定並告知不違法即獲免責，為常人所知，是甲○○縱係因乙
      ○○告知此行為並不違法始參與該項人民幣與新台幣匯兌業務屬實，亦自能遽
      以免除其刑事責任。
  (四)、查被告其賀係於八十七年八月二十九日出境至大陸地區，此有內政部警政署入
      出境管理局九十一年五月六日境信昌字第○九一○○二七一五七號函檢送甲○
      ○出入境紀錄表附本院卷足憑，而被告甲○○於入境大陸地區二、三月後，始
      與乙○○從事匯兌業務等情，亦據甲○○供述在卷，是足認甲○○於入境大陸
      後之八十七年十月底起始參與兩岸匯兌業務。又乙○○以昭通公司名義為經營
      而兩岸匯兌業務，已據乙○○供承及證人楊千慧證述在卷（見偵查卷第六頁反
      面、第七頁、第十一頁反面、第十二頁），並經乙○○告知甲○○，甲○○並
      提供其在華僑銀行民生分行、世華銀行民生分行帳戶予昭通公司在台灣做為匯
      款指定戶頭之一，亦有證物扣案足憑，被告甲○○就乙○○以昭通公司名義從
      事兩岸匯兌業務，既知之甚明，進而參與業務之處理，亦據其供明在卷，已如
      上述，甲○○就其參與昭通公司經營匯兌業務，自與乙○○有犯意聯絡及行為
      分擔至明。
  (五)、綜上所述，本件被告乙○○及甲○○所辯顯不足採，又渠等選任辯護人就本件
      法律問題所表示之意見，本諸前開說明，足徵並不可採，從而本件被告二人犯
      行明確，應依法論科。
三、核被告乙○○、甲○○所為，均係違反銀行法第二十九條第一項規定，應依同法
    第一百二十五條第一項規定處罰，及犯公司法第十九條第二項、第一項之罪。所
    犯上開二罪之間有方法結果之牽連關係，應從一重論以銀行法第一百二十五條第
    一項之罪。被告等二人行為後，銀行法業於八十九年十一月一日修正，並自同年
    月三日起生效，原銀行法第一百二十五條第一項規定：「違反第二十九條第一項
    之規定者，處一年以上七年以下有期徒刑，得併科新台幣三百萬元以下罰金。」
    已修正為：「違反第二十九條第一項之規定者，處三年以上十年以下有期徒刑，
    得併科新台幣一億元以下罰金。」，經比較新舊法，以舊法之規定有利於被告，
    依刑法第二條第一項但書之規定，應依修正前之銀行法予以處斷。被告二人之間
    就甲○○參與匯兌業務後，互有犯意之聯絡及行為之分擔，均屬共同正犯，而被
    告二人從事前開所述匯兌業務之行為，性質上為繼續犯，屬於包括一罪，無連續
    犯之適用，附此敘明。又被告甲○○前因賭博案件，經臺灣板橋地方法院於八十
    四年十二月六日判處有期徒刑十月確定，於八十六年五月十五日縮刑執行完畢，
    有臺灣高等法院檢察署刑案紀錄簡覆表一份在卷可徵，其於有期徒刑執行完畢後
    ，未滿五年內再犯本件有期徒刑以上之罪（被告甲○○之犯罪時間，係自八十七
    年十月底起至八十九年十月間被查獲止），為累犯，應依刑法第四十七條規定加
    重其本刑。
四、原審以被告等罪證明確，予以論罪科刑，固非無見，惟(一)被告甲○○係於八十六
    年五月十五日縮刑期滿執行完畢，原審竟認於八十六年十月二十六日執行完畢，
    自有未合。(二)甲○○供稱於出境大陸後二、三個月始參與乙○○從事兩岸匯兌業
    務，原審未據詳查其於八十七年八月二十九日出境之事實，而遽認為八十六年底
    出獄後某日，即與乙○○共犯上開犯行，其共犯期間相差約十個月之久，容有未
    洽。(三)被告乙○○繼續從事上開匯兌期間達五年之久，金額約新台幣四十億元，
    範圍達東莞、番禺、上海、寧波、廣東等地，擾亂金融秩序至鉅，不宜諭知緩刑
    ，原審竟認因一時失慮，偶罹刑章，予以緩刑宣告，顯有未當；被告等上訴，否
    認犯罪指摘原判決不當，雖無理由，然原判決既有上開可議之處，而無可維持，
    應由本院予以撤銷改判，爰審酌被告乙○○及甲○○二人犯罪時間之長短（乙○
    ○犯罪時間較長，甲○○犯罪時間較短）、對國家金融秩序之危害程度、犯罪之
    動機、目的、所受之刺激、手段、品行、智識程度、所生危害及犯罪後之態度等
    一切情狀，分別量處如主文第二、三項所示之刑，以資懲儆。扣案如附表所示之
    物，為被告乙○○所有，而與同案被告甲○○共同供犯罪所用之物，業據被告乙
    ○○自承於卷（原審卷第一五五頁），爰依刑法第三十八條第一項第二款規定，
    宣告沒收，併此敘明。
據上論斷，應依刑事訴訟法第第三百九十九條第一項前段、第三百六十四條、第二百
九十九條第一項前段，修正前銀行法第一百二十五條第一項、第二十九條第一項，公
司法第十九條第二項、第一項，刑法第二條第一項但書、第十一條前段、第二十八條
、第五十五條、第四十七條、第三十八條第一項第二款，判決如主文。
本案經檢察官陳維練到庭執行職務
中      華      民      國    九十一    年       六     月      十三    日
                                臺灣高等法院刑事第一庭
                                    審判長法  官  李  相  助
                                          法  官  黃  聰  明
                                          法  官  魏  新  國
右正本證明與原本無異。
如不服本判決應於收受送達後十日內向本院提出上訴書狀，其未敘述上訴之理由者並
得於提起上訴後十日內向本院補提理由書（均須按他造當事人之人數附繕本）。
                                          書記官  賴  淑  真
中      華      民      國    九十一    年       六     月      十三    日
附錄本案論罪科刑法條：
公司法第十九條
未經設立登記，不得以公司名義經營業務或為其他法律行為。
違反前項規定者，行為人各處一年以下有期徒刑、拘役或科或併科新臺幣十五萬元以
下罰金，並自負其責；行為人有二人以上者，連帶負責，並由主管機關禁止其使用公
司名稱。
銀行法第二十九條
除法律另有規定者外，非銀行不得經營收受存款、受託經理信託資金、公眾財產或辦
理國內外兌業務。
違反前項規定者，由主管機關或目的事業主管機關會同司法警察機關取締，並移送法
辦；如屬法人組織，其負責人對有關債務，應負連帶清償責任。
執行前項任務時，得依法搜索扣押被取締者之會計帳簿及文件，並得拆除其標誌等設
施或為其他必要之處置。
修正前銀行法第一百二十五條
違反第二十九條第一項之規定者，處一年以上七年以下有期徒刑，得併科新臺幣三百
萬以下罰金。
法人犯前項之罪者，處罰其行為負責人。
附表：
┌──────┬──────────┬───────┬─────────┐
│ 編     號  │  物  品  名  稱    │   數   量    │  備        註    │
├──────┼──────────┼───────┼─────────┤
│            │                    │              │被告乙○○所有供犯│
│  一之一    │  現  金  帳  冊    │   一  冊     │罪（匯兌）所用之物│
│            │                    │              │。                │
├──────┼──────────┼───────┼─────────┤
│            │                    │              │被告乙○○所有供犯│
│  一之二    │  現  金  帳  冊    │   一  冊     │罪（匯兌）所用之物│
│            │                    │              │。                │
├──────┼──────────┼───────┼─────────┤
│            │                    │              │被告乙○○所有供犯│
│  一之三    │  日    記    帳    │   一  冊     │罪（匯兌）所用之物│
│            │                    │              │。                │
├──────┼──────────┼───────┼─────────┤
│            │                    │              │被告乙○○所有供犯│
│  一之四    │  現  金  帳  冊    │   一  冊     │罪（匯兌）所用之物│
│            │                    │              │。                │
├──────┼──────────┼───────┼─────────┤
│            │                    │              │被告乙○○所有供犯│
│  一之五    │  現  金  帳  冊    │   一  冊     │罪（匯兌）所用之物│
│            │                    │              │。                │
├──────┼──────────┼───────┼─────────┤
│            │                    │              │被告乙○○所有供犯│
│  一之六    │  現  金  帳  冊    │   一  冊     │罪（匯兌）所用之物│
│            │                    │              │。                │
├──────┼──────────┼───────┼─────────┤
│  二之一至  │  客戶資料及客戶    │              │被告乙○○所有供犯│
│  二之三    │  帳戶資料          │   三  冊     │罪（匯兌）所用之物│
│            │                    │              │。                │
├──────┼──────────┼───────┼─────────┤
│            │                    │              │被告乙○○所有供犯│
│     三     │  支 票 登 記 簿    │   一  冊     │罪（匯兌）所用之物│
│            │                    │              │。                │
├──────┼──────────┼───────┼─────────┤
│  四之一至  │                    │              │被告乙○○所有供犯│
│  四之十四  │  銀  行  存  摺    │   十四冊     │罪（匯兌）所用之物│
│            │                    │              │。                │
├──────┼──────────┼───────┼─────────┤
│            │                    │              │被告乙○○所有供犯│
│     五     │  銀 行 存 摺 影 本 │   一  冊     │罪（匯兌）所用之物│
│            │                    │              │。                │
├──────┼──────────┼───────┼─────────┤
│            │                    │              │被告乙○○所有供犯│
│     六     │  匯 款 對 帳 單    │   一  冊     │罪（匯兌）所用之物│
│            │                    │              │。                │
├──────┼──────────┼───────┼─────────┤
│            │                    │              │被告乙○○所有供犯│
│     七     │  電  話  資  料    │   一  份     │罪（匯兌）所用之物│
│            │                    │              │。                │
├──────┼──────────┼───────┼─────────┤
│            │                    │              │被告乙○○所有供犯│
│     八     │  對    帳    單    │   一  冊     │罪（匯兌）所用之物│
│            │                  │              │。                │
├──────┼──────────┼───────┼─────────┤
│            │                    │              │被告乙○○所有供犯│
│     九     │  月    結    單    │   一  冊     │罪（匯兌）所用之物│
│            │                    │              │。                │
├──────┼──────────┼───────┼─────────┤
│            │                    │              │被告乙○○所有供犯│
│     十     │  支  票  存  根    │   一  冊     │罪（匯兌）所用之物│
│            │                    │              │。                │
├──────┼──────────┼───────┼─────────┤
│            │                    │              │被告乙○○所有供犯│
│   十  一   │  客 戶 帳 戶 資 料 │   一  冊     │罪（匯兌）所用之物│
│            │                    │              │。                │
├──────┼──────────┼───────┼─────────┤
│            │                    │              │被告乙○○所有供犯│
│   十  二   │  人 頭 帳 戶 資 料 │   一  冊     │罪（匯兌）所用之物│
│            │                    │              │。                │
├──────┼──────────┼───────┼─────────┤
│            │                    │              │被告乙○○所有供犯│
│   十  三   │  銀 行 匯 款 單    │   一  冊     │罪（匯兌）所用之物│
│            │                    │              │。                │
├──────┼──────────┼───────┼─────────┤
│            │                    │              │被告乙○○所有供犯│
│   十  四   │  華僑銀行匯款水單  │   一  冊     │罪（匯兌）所用之物│
│            │                    │              │。                │
├──────┼──────────┼───────┼─────────┤
│            │                    │              │被告乙○○所有供犯│
│   十  五│  每日資金餘額資料  │   一  冊     │罪（匯兌）所用之物│
│            │  （一）            │              │。                │
│            │                    │              │                  │
├──────┼──────────┼───────┼─────────┤
│            │                    │              │被告乙○○所有供犯│
│   十  六   │  每日資金餘額資料  │   一  冊     │罪（匯兌）所用之物│
│            │  （二）            │              │。                │
├──────┼──────────┼───────┼─────────┤
│            │                    │              │被告乙○○所有供犯│
│   十  七   │  大陸客戶指定臺灣  │   一  冊     │罪（匯兌）所用之物│
│            │  受款人資料（一）  │              │。                │
│            │                    │              │                  │
├──────┼──────────┼───────┼─────────┤
│            │                    │  │被告乙○○所有供犯│
│   十  八   │  大陸客戶指定臺灣  │   一  冊     │罪（匯兌）所用之物│
│            │  受款人資料（二）  │              │。                │
│            │                    │              │                  │
├──────┼──────────┼───────┼─────────┤
│            │                    │              │被告乙○○所有供犯│
│   十  九   │  股  東  資  料    │  一份（五頁）│罪（匯兌）所用之物│
│            │                    │              │。                │
├──────┼──────────┼───────┼─────────┤
│            │                    │              │被告乙○○所有供犯│
│   二  十   │  二 聯 估 價 單    │   一  冊     │罪（匯兌）所用之物│
│            │                    │              │。                │
├──────┼──────────┼───────┼─────────┤
│            │                    │              │被告乙○○所有供犯│
│   二十一   │  每 日 現 金 餘 額 │   一  冊     │罪（匯兌）所用之物│
│            │                    │              │。                │
└──────┴──────────┴───────┴─────────┘
